【裁判字號】    98,上訴,627
【裁判日期】    980410
【裁判案由】    強盜
【裁判全文】
臺灣高等法院刑事判決                 98年度上訴字第627號
上  訴  人  臺灣新竹地方法院檢察署檢察官
被      告  丙○○
指定辯護人  本院公設辯護人陳德仁
上列上訴人因被告強盜案件，不服臺灣新竹地方法院97年度訴字
第22 9號，中華民國97年12月12日第一審判決（起訴案號：臺灣
新竹地方法院檢察署97年度偵字第1444號），提起上訴，本院判
決如下：
    主  文
原判決關於結夥強盜部分撤銷。
丙○○意圖為自己不法之所有，結夥三人以上，以強暴至使不能
抗拒，而使他人交付其物，累犯，處有期徒刑柒年貳月。
    事  實
一、丙○○（綽號「狗熊」）曾因傷害等案件，經法院判處徒刑
    並定應執行有期徒刑1 年3 月確定，甫於民國94年1 月28日
    假釋付保護管束出監，於同年3 月23日保護管束期滿。竟不
    知悔改。緣張境允於95年8 月30日晚上因涉嫌違反毒品危害
    防制條例案件（另案處理，張境允犯妨害自由、結夥三人以
    上強盜部分業據本院判處有期徒刑，並經最高法院97年台上
    字第3559號駁回上訴確定），經警查獲，其前妻甲○○聞訊
    後，與朋友乙○○（原名張家銘，以下同）前往台北市政府
    警察局中山二派出所（下稱中山二派出所）探望。旋乙○○
    因故與甲○○先行離開，張境允因此懷疑乙○○係警方之線
    民，及甲○○與乙○○及其友人有曖昧關係，而心生不滿，
    遂聯絡其兄張峻源、友人張宗楠（張峻源及張宗楠部分均經
    台灣台北地方法院以95年訴字第2071號判決確定，另張宗楠
    業於97年5 月16日死亡）至中山二派出所，告以上情。張宗
    楠、張峻源旋聯繫丙○○、「阿峰」及其小弟、「康康」等
    成年男子（真實年籍姓名均不詳）與張境允共同基於妨害自
    由之犯意聯絡，以電話聯繫乙○○，謊稱要甲○○至中山二
    派出所駛離張境允停放該處之座車。乙○○不疑有他，於95
    年8 月31日凌晨2 時許，與甲○○折返中山二派出所時，張
    宗楠、張峻源、丙○○、「阿峰」等人即蜂擁而上，將乙○○、甲○○強行押入2 輛車載往臺北市○○○路○ 段「康康
    」住處，拘禁甲○○、乙○○於不同房間內。張峻源以毛巾
    、膠帶矇上乙○○雙眼，張宗楠則以拇指銬及手銬拷住乙○○雙手，而私行拘禁甲○○、乙○○2 人。不久後，張宗楠
    、張峻源、「阿峰」等人質疑乙○○於中山二派出所攜同甲○○離開之緣由，遂另基於普通傷害犯意聯絡，徒手毆打乙○○成傷（業經告訴人乙○○撤回告訴）。迄同日（8 月31
    日）下午，張境允獲釋，與張宗楠取得聯繫後，前往「康康
    」住處與張峻源等人會合，質問乙○○是否為警方線民、乙○○及其友人與甲○○間有無曖昧關係等，乙○○均予否認
    ，而甲○○則趁機逃離「康康」住處，前往乙○○朋友周志
    遠（綽號大象）家中求救。於同年8 月31日晚上，張境允、
    張宗楠、丙○○、「阿峰」及其小弟等人發現甲○○脫逃後
    ，共同押乙○○，並會同前已離開之張峻源，驅車前往臺北
    縣汐止市「老爺汽車旅館」住房拘禁。期間張境允、張宗楠
    、張峻源等人，因懷疑乙○○為警方線民，另萌生普通傷害
    犯意聯絡，分別以旅館房間內之玻璃杯敲擊乙○○頭部、徒
    手毆打臉部、踢踹腹部成傷（同上業經乙○○撤回告訴）。
    迨翌日上午，張境允、張宗楠、張峻源、丙○○、「阿峰」
    等人再度押乙○○返回「康康」住處，拘禁乙○○於房間內
    。（此部分丙○○所涉妨害自由部分，業經台灣新竹地方法
    院97年訴字第229 號判處有期徒刑1 年，減為有期徒刑6 月
    因丙○○未上訴而確定在案。）
二、丙○○、張境允、「阿峰」及其小弟等4 人返回「康康」住
    處後，因見乙○○隨身攜帶背包內有存摺、提款卡，竟共同
    萌生強盜財物之犯意聯絡，支開張宗楠、張峻源，並於95年
    9 月1 日上午6 時許，由張境允駕車、丙○○在後座控制乙○○，「阿峰」及其小弟另駕駛他車尾隨其後，四人共同強
    押乙○○往某偏僻地區之第一商業銀行附設自動櫃員提款機
    ，命令乙○○提領現金，由乙○○先行下車提領現金，丙○○則於乙○○下車後尾隨前往提款機，乙○○因已被拘禁、
    毆打且仍在多人控制之下，致無法抗拒，祇得依言提領現金
    新台幣（下同）10萬元，交予張境允，得手後，張境允、丙○○、「阿峰」及其小弟始將再乙○○再押回「康康」住處
    繼續拘禁。（此部分私行拘禁行為為前妨害自由之繼續）
三、於乙○○遭私行拘禁期間，甲○○趁機脫逃，至周志遠家中
    告知上情，由周志遠聯絡梁國俊、鄭家裕共商營救之計。梁
    國俊於95年9 月1 日上午9 時許起多次以行動電話聯絡張境
    允，張境允否認拘禁張家銘，並同意前往中山二派出所解釋
    。張境允、張宗楠、張峻源為免犯行曝光，脅迫乙○○回撥
    電話予梁國俊報平安，並佯稱其人在台中等語而使乙○○行
    無義務之事，因梁國俊聽聞張家銘語氣緊張、不正常，且同
    日下午行動電話即關機，始確知有異。張境允、張峻源、張
    宗楠、「阿峰」及其小弟、丙○○等人為免行蹤暴露，於95
    年9 月1 日下午，再度押乙○○帶往臺北縣三重市○○路薇
    風汽車旅館拘禁。嗣於同日晚上梁國俊、鄭家裕及甲○○正
    式前往中山二派出所報案。同日晚上8 時許，梁國俊應警要
    求電詢張境允關於乙○○行蹤，張境允方向梁國俊表示以甲○○換回乙○○，梁國俊應允，並約定當晚在台北市○○○
    路、北平東路路口交換乙○○。張境允單獨搭載乙○○離開
    薇風旅館，前往台北市峨嵋停車場駕駛乙○○之自用小客車
    ，並要求張家銘自行開車至台北市○○○路、民生東路口搭
    載甲○○後返回林森北路與北平東路口，其則駕車尾隨在後
    ，監視乙○○行動，乙○○遂不敢反抗、逃跑，而聽從指示
    駕車前往上開約定地點搭載甲○○。迨於95年9 月2 日凌晨
    2 時許，張境允尾隨乙○○車輛至林森北路、北平東路口時
    ，為埋伏之警員當場逮捕，斯時乙○○始回復行動自由。
四、案經臺北市政府警察局中山分局報告臺灣臺北地方法院檢察
    署呈臺灣高等法院檢察署檢察長令轉臺灣新竹地方法院檢察
    署檢察官偵查起訴。
    理  由
一、以下所引證據，經原審當庭提示，檢察官、被告及選任辯護
    人對於被告以外之人於審判外之言詞及書面陳述之證據能力
    （除證人黃炳欽、周志遠、梁國俊、鄭家裕事後聽聞甲○○
    、張家銘陳述被害經過證詞外），均無意見（原審卷第67頁
    反面），且迄本院言詞辯論終結前均未表示聲明異議，本院
    審酌該等證據作成之情況，認為適於為本件認定事實之依據
    ，依刑事訴訟法第159 條之5 第2 項規定，應具有證據能力
    ，合先敘明。
二、訊據被告丙○○固不否認其個人之綽號為「狗熊」，並有在
    乙○○受拘禁於「康康」之住處期間，與張境允、「阿峰」
    及其小弟等人駕車搭載乙○○前往台北市某第一銀行之自動
    櫃員機提款前，及下車押同乙○○提領現款10萬元，交予張
    境允之事實，惟矢口否認有何強盜犯行，並辯稱：伊係受張
    境允所強迫，錢是張境允拿走云云。惟查：
  (一)被告丙○○所犯私行拘禁之犯行，業經其坦承不諱（見原審
    97 年4月17日準備程序筆錄第7 頁不爭執事項第一點，且經
    原審判處有期徒刑1 年，減為有期刑6 月確定），此部分復
    與證人乙○○於偵查（見台灣台北地方法院檢察署95年度偵
    字第18 967號偵查卷第104-106 頁、第255-257 頁、96年度
    訴字第2071號刑事卷第205-215 頁）及原審審理中證述、證
    人甲○○於警詢指述（見台灣台北地方法院檢察署95年度偵
    字第18 967號偵查卷第37-39 頁、第98-99 頁）、及證人即
    共同被告張境允於他案證述（見95年度訴字第2071號刑事卷
    第175- 182頁）大致相符，而共同被告張境允、張宗楠及張
    峻源私行拘禁部分亦經判決確定，此有台灣台北地方法院95
    年度訴字第2071號、本院96年度上訴字第3141號及台灣最高
    法院97年台上字第3559號等判決在卷可稽，並有馬偕紀念醫
    院台北院區出具之診斷證明書1 紙、受傷照片2 張（偵字第
    18967 號卷第58至59頁）。是被害人乙○○於前往台北市某
    第一銀行自動櫃員機提款前，確受到長時間之拘禁及毆打成
    傷之事實，應堪定認定。
  (二)又被告亦不否認有與共犯張境允等人搭車及下車押同被害人
    王朝珅前往自櫃員機提領款項之事實，核亦與被害人王朝坤
    於原審審理時結證綦詳。復按刑法強盜罪之強制手段，只須
    足以壓抑被害人之抗拒，使其喪失意思自由或使其身體上、
    精神上處於不能抗拒之狀態為己足，而判斷是否足以達到使
    人不能抗拒之程度，原則上應就具體之情況，斟酌行為人及
    以被害人之人數、年齡、性別、犯行之時間、場所等，綜合
    予以判斷其是否足以抑制被害人之抵抗能力。因乙○○於95
    年8 月31日凌晨2 時許，遭張宗楠、張峻源等多人強押至「
    康康」住處、「老爺汽車旅館」、「薇風汽車旅館」拘禁，
    期間迭次遭毆打成傷，後再遭被告與「阿峰」及其小弟、張
    境允等共4 人分乘2 部車輛押往偏僻地區提領10萬元，並由
    被告押同乙○○下車領款，以乙○○本人遭長時間被多人拘
    禁、毆打成傷，此畏懼心理猶然存在，身體遭毆打依然痛楚
    情況下，又被張境允等四人控制押住，客觀上自已難以抗拒
    被告等人另萌提款之要求，即當時情境已足以抑制乙○○之
    自由意志，足認被告等人確有藉此使用強暴之方法，使乙○○無法抗拒而交付財物之事實，要無疑義。
  (三)被告雖辯稱：其係受張境允強迫而為云云，然據證人即被害
    人乙○○於原審審理中所證：張境允他們要去汐止的山區，
    張開車，被告坐在副駕駛座，把我銬在後座時，我旁邊沒有
    人坐，在開車時，被告有轉身過來打我的臉，（帶往汐止山
    區時，被告是否自由他遭受限制，還是被告與張境允等人是
    一夥的？）他們是一夥的，因為要去汐止山區他是坐在張境
    允旁邊，（你是否知道被告在山區遭其他人，為何又跟其他
    人去旅館？）因為一開始他們好像有誤會，誤會解釋清以後
    ，所以才一起去旅館開房間，（被告被打後，被告與其他人
    相處情形如？）他們在一起吸安非他命，被告與我下車去領
    錢，他要押著我，他有抓著我的其中一隻手至面提款機領錢
    ，提錢時沒有感覺到被告財由受到限制，領完錢，後來去微
    風，被告當時有在那邊被打等語（見原審卷第135 頁137）
    ，顯見被告於押同被害人乙○○提款之前，被告並未有來自
    共犯被告張境允等人之強暴、脅迫，被告之自由意志即未受
    到壓制，是被告辯稱其押同被害人乙○○領款乃係受到強迫
    云云，應係卸責之詞，不足採信。
  (四)再依證人即被害人乙○○於本院審理中供述丙○○說他是被
    強迫，事實上他並沒有被強，他也有一起打我，在車上時他
    是第一個動手打我的，領錢出來之後就被張境允拿走，丙○○當時與張境允在同一車上，在領款之前被告並未被打（見
    本院卷第53、54頁），且於原審審理結證稱：我被他們囚禁
    在康康家時，他們有看到我的包包裡有存摺有錢，且有提款
    卡，當時包包我背在身上，他翻動我的包包時，我有感覺，
    ……他們說你蠻有錢的等語（見原審卷第136 頁）。且於偵
    查中證稱：因為當時害怕，才允諾包紅包，但並沒有同意一
    起去領錢，是被他們載到那邊後，才知道要去領錢，當時被
    他們押著，沒有辦法不領錢，不敢反抗，也無法逃走。經過
    這件事，他們有跟我說，知道伊家、工作地點及女友上班地
    方，要求伊作證時說錢是跟我借的等語（偵字第18967 號卷
    第56、106 頁、原審法院95年訴字第2071號卷一第207 反面
    、213 頁反面）。顯見被告與張境允等人係在拘禁被害人乙○○期間，因翻找被害人乙○○之包包後發現存摺、提款卡
    ，認被害人乙○○並非資力之人，而頓萌不法所有之意圖，
    是該款顯係共犯被告張境允等人基於不法所有犯意而強盜所
    得，並非向乙○○「借款」，亦非為解決共犯張境允與乙○○間之誤會而包紅包，更非為乙○○協助尋找甲○○之履行
    承諾保證金，自明。至共犯被告張境允於前往台北市峨嵋停
    車場前後已向乙○○表示迨甲○○返回後，會將10萬元返還
    乙○○等情，雖據乙○○證述在卷，惟其亦證稱；領完錢回
    「康康」住處後，張境允當大家面把錢拿出來，放在張境允
    包包內，並說這錢他不還給伊，還要我把存摺裡面的錢過晚
    上12點再領出來等語（偵第18967 號卷第255 頁），是被告
    在場聽聞此情，自無認共犯被告張境允無不法所有之意圖，
    至為灼然。抑且共犯被告張境允於偵查中坦言：從10萬元中
    拿錢付房費及吃東西的錢等情（偵第18967 號卷第79頁），
    並於被警查獲時，自身上起出8 萬8 千元，有贓物認領保管
    單在卷為憑（偵第18967 號卷第53頁），足證共犯被告張境
    允取得該10萬元時，已有不法所有意圖，並從中取用，雖事
    發後欲表示返還款項，要無解於結夥三人以上強盜行為之既
    遂。而被告雖未從共犯被告張境允手中分得部分款項，然即
    知共犯被告張境允有不法所有之意圖，復參與押同被害人乙○○前往提款機提領款項，實已實行強盜罪構成要件之行為
    ，自不因其未分任何款項，而解免其加重強盜罪之罪責，併
    此說明。
  (五)綜上所述，被告所辯，均不足採。事證明確，應依法論科。
三、依被告與共犯被告張境允等人犯罪行為實行經過之全部情形
    加以觀察，犯案之初，以私行拘禁方式限制乙○○行動自由
    時，初始尚無強盜財物之故意，而係共犯被告張境允發現乙○○頗有錢財後，始另行起意，被告乃與張境允、「阿峰」
    及其小弟合計4 人共同基於意圖為自己不法之所有，以強暴
    至使乙○○不能抗拒而交付財物，故被告雖係利用犯妨害自
    由犯行之機會，而為加重強盜犯行，但妨害自由犯行之目的
    並非在於完成加重強盜犯行，且妨害自由犯行已持續1 日之
    久後，方萌生不法所有意圖，被告顯係基於不同犯意而為之
    。是被告所犯刑法302 條第1 項私行拘禁罪與刑法第330 條
    第1 項之結夥三人以上加重強盜罪，並無裁判上一罪之想像
    競合之關係，合先敘明。是核被告所係犯刑法第330 條第1
    項之結夥三人以上加重強盜罪，且所犯加重強盜罪犯行，與
    張境允、「阿峰」及其小弟等人間，具有犯意聯絡及行為分
    擔，為共同正犯。另被告有如犯罪事實欄所述之前案犯罪紀
    錄及執行情形，有本院被告前案紀錄表1 份在卷可稽，其於
    5 年內再故意犯本件有期徒刑以上之罪，為累犯，依刑法第
    47條第1 項規定，加重其刑。
四、原審未予詳查，就被告被訴加重強盜罪部分，遽認被告無不
    法所有之意圖而為無罪之諭知，尚有未洽，檢察官上訴指摘
    原判決此部分之不當，非無理由，自應由本院將原判決關於
    被告被訴加重強盜罪諭知無罪部分，予以撤銷改判。爰審酌
    被告因共犯張境允懷疑乙○○係線民、乙○○及其友人與甲○○有曖昧關係，即糾集多人恣意拘禁乙○○、甲○○，嚴
    重戕害乙○○、甲○○身心健康，而於長時間妨害自由過程
    中，竟另萌強盜犯意，結夥三人以上，強盜乙○○財物，惡
    性非輕，犯後設詞泛指為共犯強迫所為，毫無悔意，兼衡強
    盜所得款非由其取得，且事後共犯張境允遭警查獲，大部分
    已返還乙○○，及其犯罪之動機、目的、手段、生活狀況等
    一切情狀，量處如主示之刑。扣案行動電話（門號00000000
    00號，含SIM 卡1 張）、手套7 只、手銬鑰匙1把 均非供犯
    罪所用之物；另手銬、拇指銬、毛巾、膠帶等物，係供被告
    另犯妨害自由犯罪所用之物，與本件加重強盜犯罪無涉，且
    均未扣案，另共犯被告張境允及張宗楠、張峻源復否認犯罪
    而無從探知係屬何人所有，復非違禁物，爰均不併為沒收之
    諭知，末此敘明。
據上論斷，應依刑事訴訟法第369條第1項前段、第364條、第299
條第1 項前段，刑法第28條、第330 條第1 項、第47條第1 項，
判決如主文。
本案經檢察官陳大偉到庭執行職務。
中    華    民    國    98    年    4     月    10    日
            刑事第十五庭  審判長法  官  吳昭瑩
                                法  官  李正紀
                                法  官  李釱任
以上正本證明與原本無異。
如不服本判決，應於收受送達後10日內向本院提出上訴書狀，其
未敘述上訴之理由者並得於提起上訴後10日內向本院補提理由書
（均須按他造當事人之人數附繕本）「切勿逕送上級法院」。
                                書記官  張玉如
中    華    民    國    98    年    4     月    10    日
附錄：本案論罪科刑法條全文
刑法第330條（加重強盜罪）
犯強盜罪而有第三百二十一條第一項各款情形之一者，處七年以
上有期徒刑。
前項之未遂犯罰之。


司法院資訊處製作；財團法人民間司法改革基金會備份。
